臺灣基隆地方法院刑事判決　　　　　　　　　　　　　九十一年度訴字第一二三號
　　公　訴　人　臺灣基隆地方法院檢察署檢察官
　　被　　　告　丁○○
　　　　　　　　丙○○
　　共　　　同
　　選任辯護人　柯士斌
　　　　　　　　葉民文
右列被告因違反銀行法案件，經檢察官提起公訴（九十年度偵字第三九六六號），本
院判決如左：
    主  文
丁○○、丙○○共同違反非銀行不得辦理國內外匯兌業務之規定，丁○○處有期徒刑
貳年，緩刑伍年；丙○○處有期徒刑壹年捌月，緩刑肆年。
    事  實
一、丁○○在大陸地區經營海運業務，明知非銀行業不得經營辦理國內外匯兌業務，
    竟與其兄丙○○共同基於概括之犯意聯絡，自民國八十七年二月間起，由丙○○
    在大陸地區上海等地，與有匯入或匯出資金需求之不特定客戶，雙方以當日大陸
    人民幣與新台幣對美元之匯率折算兌換比率後，進行大陸、台灣兩地之匯兌業務
    ，其方式係：(一)由在台灣之匯款人匯款至丙○○在台灣所開立之中國信託商業銀
    行基隆分行帳號000000000000號帳戶或丁○○在台灣所開立之中國
    信託商業銀行基隆分行000000000000號帳戶內，再由匯款人將匯款
    收據（即俗稱之水單）傳真予大陸收款人，該收款人即得據以在大陸地區之特定
    地點，向丁○○領取經議定兌換比率所換算金額之人民幣。(二)由大陸地區匯款人
    交付人民幣予丁○○後，旋由丁○○以電話或傳真指示丙○○，依雙方議定之兌
    換比率所換算金額之新台幣，利用前開二帳戶，轉帳至大陸地區匯款人所指定之
    台灣地區帳戶。丁○○、丙○○二人反覆以此方式從事為不特定人辦理兩岸匯款
    之業務，以賺取議定之當日人民幣及新台幣之匯差金額，及前開二帳戶內高額存
    款之利息所得，至八十九年八月九日丙○○結清其上開中國信託商業銀行基隆分
    行帳號000000000000號帳戶為止。嗣於九十年八月九日，經法務部
    調查局航業海員調查處循線查獲上情。
二、案經法務部調查局航業海員調查處移送臺灣基隆地方法院檢察署檢察官偵查起訴
    。
    理  由
一、訊據被告丁○○、丙○○於本院調查及審理中固均坦承有設立上開銀行帳戶並以
    該二帳戶用於處理被告丁○○之資金收支之事實，惟均矢口否認有何辦理台灣地
    區與大陸地區間匯兌業務之行為。被告丁○○辯稱：伊長年在大陸上海地區從事
    海運業務，常有為提供客戶方便而墊款或代收款項之情形，且與大陸之台商間常
    有資金借貸往來，因其人在大陸地區，乃委由丙○○在台灣開戶，利於處理匯款
    事宜；故而被告二人所開立之中國信託商業銀行基隆分行二帳戶之使用原因有四
    大因素，一是被告丁○○所從事海運業務關係，在上海應客戶需要代墊代收款項
    ，而客戶要求方便在台灣收付款；二是台灣人士前往上海考察商機、業務往來、
    消費需款急用，但因台幣或美金攜帶出境有一定之限制，在大陸不敷使用時，透
    過朋友介紹或本人直接向被告調借，而於台灣還款匯入被告二人在台灣所開設之
    帳戶清償；三是單純客戶朋友間之借貸，如被告丁○○在大陸向上海友人調借人
    民幣，友人要求在台灣還款，四是代理公司業務款項往來結帳後之支付云云。被
  告丙○○則辯稱：伊與被告丁○○是親兄弟關係，被告丁○○人在大陸地區，於
    八十七年間回台灣過年時，表示上海有人向其借錢，須在台灣開戶使用，伊純係
    出於兄弟之情而幫助被告丁○○，丁○○匯入匯出的款項都交待伊幫忙核對，丁○○的現金不足時尚由伊代墊，而且台灣家裡的大小事是由伊處理，伊實不知會
    觸犯銀行法云云。經查：
    (一)(1)證人辛○○、乙○○於本院審理中結證稱：伊二人均不認識被告丁○○、丙○○，且證人辛○○在大陸地區經商已達十年左右，與被告二人亦無生意上之
      往來，惟其確實有收到於八十九年四月間自被告丙○○帳戶匯入其所營公司所
      屬之台北商業銀行及合作金庫銀行之帳戶內各新台幣壹佰壹拾肆萬元，證人辛○○原係在大陸地區調支款項（人民幣）予其友人，惟不知其友人經由何流程
      ，卻由被告丙○○帳戶支付新台幣給伊等語。(2)證人黃儀證稱：伊友人朱學
      禮在大陸地區，向伊調借款項，卻指定伊匯入被告丙○○上開在台灣的帳戶內
      ，伊於八十九年六月三十日匯入新台幣貳拾萬仟佰伍拾元，嗣後該借款
      人朱學禮以電話告知確實在大陸有收到該筆款項等語；此並有第一商業銀行之
      匯款申請書一紙可查。(3)證人甲○○則證稱：伊係依據其老闆林義財的指示於
      八十九年六月三十日匯款入丙○○之帳戶內，金錢的流向並非伊所知等語（另
      就證人甲○○傳聞部分之證詞應予排除）；此並有玉山商業銀行之匯款申請書
      一紙可查。(4)證人戊○○結證稱：伊與被告二人並不認識，亦無生意上的往來
      ，伊確曾於八十九年六月三十日匯款新台幣壹拾肆萬仟陸佰拾元入被告丙○○之上開中國信託商業銀行基隆分行帳戶內，其係因在大陸經商，為支付定
      金而向當地台商友人黃振生告貸，回台後，該友人卻傳真被告丙○○之上開帳
      戶予伊，通知伊將錢匯入該指定之帳戶內等語，此有第一商業銀行匯款申請一
      紙為證，伊曾以此方式為之有二、三次。(5)證人己○○於偵訊中結證稱：伊於
      八十九年七月二十一日及同年八月四日分別匯款新台幣八十萬元及三十六萬六
      千元入丙○○之上開帳戶內，此有上開丙○○帳戶之往來明細表在卷可查，因
      為伊先前到大陸地區考察市場之花費係由大陸地區之友人墊付，經由該友人之
      介紹而得知被告丙○○之資料，伊未見過丙○○，亦未曾聯絡丙○○，惟伊匯
      款後，該大陸地區友人打電話告訴伊已經收到款項等語。(6)綜上證人所述，台
      灣地區之匯款人或受款人與被告丙○○、丁○○並不相識，且無業務上之往來
      ，純係經由被告二人之媒介而於異地間（台灣－大陸）流通資金，尤有甚者，
      於八十九年六月三十日一天之中，即有上開證人(2)(3)(4)之匯款匯入被告丙○○
      之帳戶內而在大陸地區兌領現金。
    (二)被告丁○○於民國八十八年三月一日受聘於飛鵬貨運（香港）有限公司擔任總
      經理之職務，月薪資為二萬五千五百元人民幣，有被告與飛鵬貨運有限公司間
      之聘用合同書影本一份在卷可稽，然被告丁○○早於八十七年二月二日即開立
      中國信託商業銀行基隆分行000000000000號帳戶，並於同日邀被
      告丙○○開立之中國信託商業銀行基隆分行帳號000000000000號
      帳戶；其中丙○○之帳戶自八十七年二月二日起至八十九年八月九日結清止，
      匯入及轉帳入之金額合計達新台幣壹億柒仟玖佰陸拾陸萬捌仟壹佰捌拾貳元，
      轉帳出之金額達新台幣壹億柒仟陸佰陸拾柒萬柒仟玖佰玖拾捌元；而丁○○之
      帳戶自八十七年二月二日起至九十年八月十七日止，匯入及轉帳入之金額合計
      達新台幣貳億仟佰柒拾萬玖仟肆佰拾捌元，轉帳出之金額達新台幣貳
      億肆仟壹佰零貳萬壹仟捌佰肆拾肆元，此有上開二帳戶之往來明細資料各一份
      在卷可查。該二帳戶總計匯入及轉帳入之金額達新台幣肆億壹仟佰肆拾萬零
      柒仟陸佰貳拾元，平均每月匯入金額高達玖佰陸拾壹萬肆仟壹佰拾元，顯然
      與被告丁○○之資力並不相當，而被告丁○○並無相當於上開金額之營業資料
      可查。雖證人庚○○證稱：伊與被告丁○○有貨物運送之商務往來，被告丁○○有時會幫伊墊付運費、倉儲費及關稅等費用，伊大陸地區客戶的購貨貨款則
      依其指示匯給被告丁○○，被告丁○○則將結餘的貨款在台灣以新台幣支付給
      伊，此種結算共約五、六次，款項約為新台幣一、二百萬元之數額，期間約民
      國八十八至八十九年間等語；又證人壬○○證稱：伊所任職之遠邁有限公司係
      飛鵬貨運（香港）有限公司之代理商，二家公司間會產生代收款與預付款等帳
      務，在運費、吊櫃費及關稅的墊付上，一個四十呎的貨櫃運費是七百美元，吊
      櫃費及關稅約三萬餘人民幣，最大量是七十個貨櫃，在結帳時遠邁有限公司會
      將應付款項匯入被告丙○○之帳戶內，惟其有紀錄的結帳付款資料為一筆，金
  額為新台幣柒拾肆萬肆仟肆佰伍拾元等語。然依證人庚○○、壬○○所證與
      被告丁○○間之業務往來已屬密切，而總計與被告丁○○之間之財務往來亦不
      超過新台幣一千五百萬元；而被告二人之上開帳戶內之匯入匯出金額遠逾其從
      事海運商務上之資金。
    (三)被告丙○○初於法務部調查局航業海員調查處到場詢問時供承：丁○○於八十
      七年初向伊提及，大陸有人想以新台幣兌換成人民幣，或者以人民幣兌換成新
      台幣，當大陸地區人士（包括台商）欲將新台幣兌換成人民幣時，即利用前開
      二帳戶，將錢匯入或轉入後，由伊代為處理相關銀行交易作業，確認匯款金額
      有無匯入及是否符合，丁○○再以電話或傳真向伊告知，轉出一定金額之新台
      幣至指定之國內帳戶，至於人民幣則由丁○○在大陸收取，兌換人均由丁○○
      接洽等語；核與證人戊○○、黃儀、己○○、甲○○、乙○○、辛○○等人
      所指證之匯款情節相符，被告丙○○上開任意自白之與事證相符，自堪採為證
      據。
    (四)綜上，被告丁○○所辯及被告丙○○於偵訊中及本院調查、審理中翻異前詞所
      辯，顯係事後卸責之詞，不足採信。本件事證明確，被告二人犯行均堪認定，
      均應依法論科。
二、按除法律另有規定者外，非銀行不得辦理國內外匯兌業務，銀行法第二十九條第
    一項定有明文；所謂匯兌業務，係指行為人不經由現金之輸送，而藉與他地分支
    機構或特定人間之資金清算，經常為客戶辦理異地間款項之收付，以清理客戶與
    第三人間債權債務關係或完成資金轉移之行為。被告丁○○、丙○○非銀行業而
    自八十七年二月間起至八十九年八月九日止，經常為客戶辦理台灣地區與大陸地
    區間款項之收付而完成資金之移轉，核被告二人所為，均係違反銀行法第二十九
    條第一項非銀行不得辦理國內外匯兌業務之規定，應依同法第一百二十五條第一
    項論處。被告丙○○在台灣地區管理上開二帳戶、處理台灣地區之款項收付事宜
    ，而被告丁○○在大陸地區招攬客戶、商議匯兌比率及收付款項，二人間顯有犯
    意之聯絡與行為之分擔，均為共同正犯。又被告二人本有基於同一營業意思，多
    次為該辦理國內外匯兌業務之營業行為之性質，本即具有繼續性，故不應以連續
    犯論處。又公訴意旨以被告二人之非法辦理國內外匯兌業務之行為繼續至九十年
    八月九日為止，惟查，被告丙○○之中國信託商業銀行基隆分行帳號00000
    0000000號帳戶業於八十九年八月九日結清停止交易，有該帳戶往來資料
    明細表一份在卷可按，如被告二人於八十九年八月九日後仍繼續從事匯兌業務，
    即無結清帳戶造成自己不便之理，況依公訴人所提證人等證據方法，均屬在八十
    九年八月九日之前之匯兌紀錄，尚不足以證明被告二人於八十九年八月十日以後
    仍繼續從事兩岸間之匯兌業務，惟該部分公訴事實與前開有罪部分有繼續犯之裁
    判上一罪關係，爰不另為無罪之諭知。查現行銀行法（民國八十九年十一月一日
    修正公布）第一百二十五條第一項規定：「違反第二十九條第一項規定者，處三
    年以上十年以下有期徒刑，得併科新台幣一億元以下罰金」；而八十九年十一月
    一日修正前之銀行法第一百二十五條第一項規定：「違反第二十九條第一項之規
    定者，處一年以上七年以下有期徒刑，得併科新台幣三百萬元以下罰金」。被告
    丙○○、丁○○二人行為後法律已有變更，比較上開新舊法之規定，以舊法之規
    定有利於被告，應依刑法第二條第一項但書，適用最有利於被告之舊法處斷。爰
    審酌被告丁○○在大陸地區經營海運業務，貪利圖便，法治觀念淡薄而蹈法，被
    告丙○○受其弟丁○○之勸誘，為牟取經手利益而共同實施犯罪，被告二人匯入
    匯出之金額不可謂少，其犯罪情節不可謂輕，惟被告丙○○、丁○○已經停止繼
    續辦理匯兌，亦均表示深切悔悟之意，並審酌被告二人犯罪之動機、目的、手段
    、其品行及智識程度等一切情狀，分別量處如主文所示之刑，以示儆懲。又被告
    丙○○、丁○○前均未曾受有期徒刑以上刑之宣告，有臺灣高等法院被告全國前
    案紀錄表各一份在卷可按，其二人經此追訴審判程序，當已知警惕，信無再犯之
    虞，爰均為緩刑之宣告，以啟自新，並觀後效。
三、據上論斷，應依刑事訴訟法第二百九十九條第一項前段，八十九年十一月一日修
    正前銀行法第二十九條第一項、第一百二十五條第一項，刑法第十一條前段、第
    二條第一項但書、第二十八條、第七十四條第一款，判決如主文。
本案經檢察官林明志到庭執行職務
中      華      民      國    九十一    年      六      月      十      日
                                      臺灣基隆地方法院刑事第二庭
                                          法  官  蔡  岱  霖
右正本證明與原本無異。
對於本件判決如有不服，應於收受送達後十日內，向本院提出上訴書狀，上訴於臺灣
高等法院，並按他造當事人之人數附具繕本。
                                          書記官  許  世  賢
中      華      民      國    九十一    年      六      月      十      日
附錄本案論罪科刑法條全文
銀行法第二十九條第一項：
除法律另有規定者外，非銀行不得經營收受存款、受託經理信託資金、公眾財產或辦
理國內外匯兌業務。
銀行法第一百二十五條第一項（民國八十九年十一月一日修正前原條文）：
違反第二十九條第一項之規定者，處一年以上七年以下有期徒刑，得併科新台幣三百
萬元以下罰金。
